臺灣高等法院花蓮分院刑事裁定　　　　 110年度聲再字第22號
再審聲請人　
即受判決人　吳國銑


代　理　人　籃健銘律師
上列聲請人因違反貪污治罪條例案件，對於本院99年度矚上更㈡
字第1號中華民國100年12月2 日第二審確定判決（原審案號：臺
灣花蓮地方法院93年度矚重訴字第1 號；起訴案號：臺灣花蓮地
方檢察署92年度偵字第2775 號、93年度偵字第230、295、364、
452號），聲請再審，本院裁定如下：
    主  文
再審之聲請駁回。
    理  由
一、再審聲請意旨如附件一，爰依刑事訴訟法（以下稱刑訴法）
    第420條第1項第6款（以下稱系爭第6款）聲請再審。
二、關於足認受有罪判決之人應受輕於原判決所認罪名之判決部
    分：
㈠、聲請意旨中關於聲請人收取回扣金額未達新臺幣（下同）11
    0萬元部分（本院卷第26頁第24行至第29頁第9行）：
㈡、按系爭第6 款所謂輕於原判決所認罪名之判決者，為受判決
    人之利益，始得聲請再審。條文既曰輕於原判決所認「罪名
    」，自與輕於原判決所宣告之「罪刑」有別，所謂輕於原判
    決所認罪名，係指與原判決所認罪名比較，其法定刑較輕之
    「相異罪名」而言，至於宣告刑之輕重，乃量刑問題，不在
    本款所謂罪名之內（最高法院110年度台抗字第1310 號裁定
    意旨參照）。
㈢、依上開聲請意旨所述，宣告罪名應沒有不同，至多只是涉及
    宣告刑輕重及沒收金額多寡而已（這1 點聲請人也不爭執，
    本院卷第439頁），所以應不在系爭第6款射程距離內。
三、關於非屬系爭第6 款規定的新事實、新證據（以下稱新事證
    ）部分：
㈠、關於再證4、5（本院卷第151頁至第153頁）部分：這2 則判
    決是關於另1被告涂國林的判決。
㈡、查：
１、判決係法官基於嚴格程序及證據所形成的判斷意見，除非有
    刑訴法第420條第1項第4款事由，否則應不是系爭第6款規定
    的新事證。
２、如認再證4、5是系爭第6 款規定的新事證，顯會與刑訴法第
    420條第1項第4款規定發生碰撞、衝突。
３、從時間點來看，本案確定判決也不是根據再證4、5這2 項證
    據。
㈢、所以，再證4、5應不是系爭第6款規定的新事證。
四、關於不具新規性部分： 
    關於再證6 至14（本院卷第155頁至第205頁）、再證16至26
    （本院卷第213 頁至第363頁）、再證28至31（本院卷第367
    頁至第374頁）部分（以下合稱再證甲部分）：
㈠、按再審制度之功能，僅在於發現新事證之重新評價，絕非對
    同一事證之再行評價。是以，若再審意旨所提出之證據業已
    存在於卷內，並經原確定判決法院依法踐行證據調查程序，
    而為適當之辯論，無論係已於確定判決中論述其取捨判斷之
    理由；或係單純捨棄不採卻未敘明其理由者，均係業經取捨
    而不屬「未及調查斟酌」之情形，仍非上開「新事實」或「
    新證據」，而無准予再審之餘地（最高法院110 年度台抗字
    第508號、109年度台抗字第1208號裁定意旨參照）。
㈡、查再證甲部分均業經本案確定判決調查乙節（聲請人固主張
    再證17、18部分未經檢辯主張及確定判決實質審酌云云〈本
    院卷第438頁〉，但參照第一審卷七第237頁、更二審卷四第
    19頁反面等相關筆錄，應認聲請人此部分主張是有誤會的）
    ，為聲請人所不爭（本院卷第438 頁），且再證甲部分，亦
    經適當辯論乙節，並有如附件二所示各卷證出處及相關筆錄
    可稽。
㈢、承上，再證甲部分，不論是本案確定判決有論述其取捨判斷
    之理由；或係單純捨棄不採未敘明其理由，均係業經取捨而
    不屬「未及調查斟酌」之情形，應不具有新規性。
㈣、又聲請再審之理由如僅係對原確定判決之認定事實再行爭辯
    ，或對原確定判決採證認事職權之適法行使，任意指摘，或
    對法院依職權取捨證據持相異評價，應不符合系爭第6 款所
    定提起再審之要件（最高法院109 年度台抗字第1099號裁定
    意旨參照）。查聲請人就再證甲部分，縱與本案確定判決取
    捨證據持相異評價，亦不符系爭第6 款所定提起再審之要件
    。
五、關於不具確實性部分：
㈠、關於確實性的說明：
１、系爭第6 款的確實性係指：新事證足使確定判決的事實認定
    ，產生合理的懷疑，而具有足以推翻確定判決事實認定的蓋
    然性。至於是否符合確實性門檻，具體操作方法如下：如將
    新事證提出於作出確定判決法院的審理當中，基於該確定判
    決是否仍會作出相同事實認定的觀點，單獨或綜合新事證與
    其他的舊證據，加以判斷。
２、承上，在這個時候，固然不須要達到確定判決所認定犯罪事
    實確實「不存在」這樣的心證程度，而只須針對確定犯罪事
    實認定正當性的懷疑，是基於「合理的理由」即已足，但如
    果僅是依據單純思考上的推理可能性，應認尚有未足。再者
    ，受理再審聲請的法院，如果沒有其他特別的情事，自然不
    可以隨便地介入確定判決法院的心證形成（於比較法實務上
    可參考日本最高裁判所第1 小法庭昭和51年10月12日裁定意
    旨）。
３、準此以觀：
⑴、所謂確實性的判斷並不是與新事證的重要性、舉證命題毫無
    關連，由再審法院跳脫確定判決的立場，徹底再次重新評價
    舊證據，自我形成心證，並對比自我形成的心證與確定判決
    的事實認定，以此審查確定判決的事實認定有無動搖，而是
    應該在新事證影響波及的限度內再評價舊證據，除此以外，
    除非有其他的特殊情事，否則應尊重確定判決法院的心證形
    成。
⑵、再審既然係以置身於確定判決立場（投入新事證後）進行判
    斷作為前提，所以並不是對於確定判決的事後審查（如果肯
    認的話，再審豈不是成為所謂的超級第四審），而是對於確
    定判決，檢討有無破壞確定力的新事證而進行審判的特殊救
    濟途徑，所以對於舊證據的再評價，應是有所限度的。也就
    是說：應該先檢討新事證的重要性及其舉證命題，之後再進
    一步審查新事證對於確定判決的證據判斷及事實認定，究會
    產生如何的影響。
４、也就是說：
⑴、再審法院應先檢討、評價新事證的證據價值。
⑵、接下來，檢討因為新事證而受彈劾對象之舊證據的證據價值
    是否有被削弱、減退，如果舊證據的證明力並沒有被減退、
    削弱之情，就沒有必要再作進一步的檢討，此時即可否定新
    事證的確實性。
⑶、但舊證據的證明力如果因新事證的出現而被減退時，即須進
    一步檢討：該當舊證據在原確定判決的證據關係（構造）中
    ，究扮演如何的角色或立於如何的地位（因為新事證的出現
    ，受動搖的舊證據在原確定判決的證據構造中具有如何程度
    的重要性），再進一步「全面性」地再評價新、舊證據。
⑷、經全面評價新、舊證據結果，如果：仍能維持確定判決所為
    的事實認定時，即應否定新事證的確實性。相對於此，如果
    無法維持時，則應肯認新事證的確實性。
㈡、關於再證27（本院卷第365頁）部分：
    縱認此項證據是新事證（本案判決確定後才提出），但再證
    27至多僅能證明花蓮縣○○鄉○○村○○○街00號、○○○
    街00號0 樓夾層，在90年12月間的水電費要繳多少錢而已，
    無法憑此否認90年12月之前，並沒有使用上開房屋，可見，
    再證27的證明力非常地低下，並不足以削弱證人張志強供述
    中關於有交付賄款給聲請人的證據價值（以下稱證人張志強
    供述的證據價值）。
㈢、關於再證32（本院卷第375頁）部分：
１、再證32從表面上觀察，固記載聲請人於90年12月19日下午 6
    時參加太管處的宴客，但是這上面都沒有填載是何人所紀錄
    的，是否為事後臨訟繕打製作，難認無疑。
２、聲請人另陳稱：再證32是一般的行程表，秘書陳玫榕製作後
    ，在我任內所有的每日行程表均有留存、列印（本院卷第43
    8 頁），準此，再證32如果真是秘書陳玫榕製作，且每日行
    程表均有留存、列印，為何聲請人於確定判決前不予提出，
    甚到了假釋出獄後，再突然想到有再證32該項證據，從留（
    保）存容易性、提出方便性及嚴重遲誤提出性等來看，對該
    項證據價值實無法給予過高的評價。
３、再縱認再證32的內容是真實的（即聲請人確有於90年12月19
    日晚上去參加餐敘），但用餐時間一般多在2 小時左右，加
    上銘師父餐廳至晚營業至晚上9時為止（本院卷第507頁至第
    508頁），可見，聲請人應至遲於當日晚上9時前就已離開銘
    師父餐廳；佐以，銘師父餐廳與聲請人的辦公室車程只要約
    15至20分鐘左右（本院卷第440 頁）。查證人張志強於原審
    93年12月8日審理時是證稱：第2次我是拿到聲請人的辦公室
    給他，聲請人上班時間不固定，有時會待在辦公室到晚上11
    、12點，我記得找他是在晚上9點「後」（第一審卷七第173
    頁），可見，再證32也無法打擊或削弱證人張志強供述的證
    據價值（也就是說：時間點並不會有衝突，並不會因聲請人
    90年12月19日晚上6 時有去參加宴席，就推斷出他於當日晚
    上9 時許之後，不會出現在辦公室），甚如認再證32的內容
    是真實的，更可以印證證人張志強的供述內容與再證32並沒
    有矛盾，反而具有信用性。
㈣、關於再證33、34（本院卷第449頁至第466頁）部分：
１、關於再證33，證人陳玫榕於本院104 年4月2日審理時固有提
    到：聲請人的辦公室於90年11月間搬到德興，之前是在縣政
    府辦公室裡面（本院卷第453 頁）。查證人張志強於原審93
    年12月8日審理時證稱：第2次款項（即90年12月19日）是當
    天晚上我拿到「辦公室」給聲請人（第一審卷七第173 頁）
    ，並沒有說是在原縣府的局長辦公室交付款項給聲請人（本
    案確定判決也只是認定在花蓮縣教育局長辦公室交付，並不
    是在原縣府教育局長辦公室交付），可見，再證33也無法削
    弱、打擊證人張志強供述的證據價值。
２、關於再證34，該項證據是聲請人在原縣府辦公室的陳設及相
    關人員的座位（本院卷第465 頁），依聲請人所提再證33，
    聲請人的辦公室既已於90年11月間搬到德興，且本案確定判
    決係依憑相關證據認定聲請人於90年12月19日收取證人張志
    強交付的款項（本院卷第45頁），足認再證34，與本案沒有
    關聯性，顯無法削弱、打擊證人張志強供述的證據價值。
㈤、關於再證1至3（本院卷第109頁至第150頁）、及花蓮二信11
    0年11月11日函附還款往來明細表（本院卷第421 頁、第423
    頁，以下稱明細表）部分：
１、再證1固或可以證明關於貸款150萬元部分，證人張志強於91
    年1月28日至91年3月14日，先後合計清償100 萬元債務（以
    下稱清償系爭100萬元，本院卷第480頁）。但：
⑴、上開證據的證明力限度應僅止於上開所述，尚無法憑此率認
    清償系爭100萬元的來源即係來自於林進展所交付的賄款。
⑵、又證人張志強時任國小校長（93年度他字第46號卷第207 頁
    ），非無一定的資力、財力，加上案發當時他已00歲左右（
    93年度偵字第295 號卷第16頁），也已工作一段時日，自難
    單憑他於91年1月28日至同年3月14日，有清償系爭100 萬元
    ，就直接劃等號認為這100 萬元款項是林進展所交付，並私
    吞侵占入己。
⑶、聲請人固主張，林進展交付賄款，與證人張志強清償系爭10
    0萬元的時間點相當密接，足以推認這100萬元就是林進展所
    交付，證人張志強私吞侵占入己，並沒有轉交給聲請人云云
    （本院卷第479頁至第480頁）。然查，聲請人單憑時間似密
    接這1 點，未一併審酌其他（情況）證據，逕為上開推論，
    實有過於跳躍之疑。何況，證人張志強時為國小校長，00年
    次出生（93年度他字第46號卷第207 頁），案發當時應已工
    作一段時日，非無相當的資力，而且，不僅有一定人脈關係
    ，應亦有一定人數親友，更或前有相關理財、保險規劃，加
    上他清償的時間是落在91年1月28日至91年3月14日，這個時
    候為農曆年左右，教育人員另可以領到考績獎金、年終獎金
    ，所以，聲請人率認林進展交付的賄款，證人張志強業已私
    吞侵占入己，並沒有交給他云云，應基於單純的想像，尚無
    足取（按裁判上的事實認定與自然科學的事實認定不同，乃
    是探究相對歷史真實的作業，刑事裁判的證明固要求到達高
    度蓋然性程度，但所謂的蓋然性，並不是指否定反對事實存
    在的可能性，如停駐在思考上的單純蓋然性，會有陷入意想
    不到的誤判危險，這1點可參考日本最高裁判所第一小法庭
    昭和48年12月13日判決意旨），也無法削弱、打擊證人張志
    強供述的證據價值。
２、再證3及明細表僅足以證明：另筆200萬元債務，證人張志強
    自92年4月3日起才開始部分清償（含利息，每月約清償近萬
    元），到了105年5月12日才清償完畢，從證人張志強身為國
    小校長、年齡等來看，再證3 及明細表對於本案待證事實應
    沒有什麼關聯性，顯無法削弱、打擊證人張志強供述的證據
    價值。
３、再證2僅足證明證人張志強於92年3月21日左右應有購買1 部
    自小客車，並有貸款之情而已（本院卷第127 頁），依上開
    所述，及他購買上開自小客車仍有貸款乙節來看，亦顯無法
    削弱、打擊證人張志強供述的證據價值。
４、縱將再證1至3、明細表等（情況）證據加以堆疊累積，由於
    證明力薄弱或不充分的情況證據相互加乘，並不會因此使其
    證明力在質性方面增大，所以綜合上開數（情況）證據仍無
    法削弱、打擊證人張志強供述的證據價值。
六、關於再證15（本院卷第207頁至第211頁）部分：
㈠、再證15該物理書證固係106 年8月9日（即本案判決確定後）
    才出現，但如合併對照張志強93年2 月19日在調查局受詢內
    容及當日自白書（93年度偵字第295號卷第9頁至第15頁，證
    人張志強於93年2 月19日偵訊時表示：自白書是出於自願書
    寫的，寫自白書時律師有全程在場〈93年度偵字第295 號卷
    第16頁〉），實質內容並沒有不同，可認為是同一證據資料
    於不同載體的再次展現，是否具有新規性，實難認為無疑。
㈡、又縱認再證15具有新規性，但依其內容，與證人張志強關於
    交付賄款乙節無涉，證明力也相當低下，無法削弱、打擊證
    人張志強供述的證據價值。 
七、關於無調查必要性部分：
㈠、聲請人另聲請調查張志強於90年9 月至92年12月間，於花蓮
    中小企銀存款及股票交易紀錄（本院卷第439 頁），但聲請
    人已自承：證人張志強交付給聲請人的110 萬元，與證人張
    志強存入花蓮中小企銀的30萬元，是2 筆不同的金額（本院
    卷第439頁），所以，調查該項證據並沒有任何實益。
㈡、聲請人另提到：如有必要請求傳喚證人張志強（本院卷第12
    頁第14行），但關於證人張志強的供述，其中可採與不足採
    信部分，業經本案確定判決說得很清楚了（本院卷第79頁至
    第84頁），所以應也無調查的必要性。
八、綜上，聲請人所提書證，應難認具有新規性及確實性，他所
    提的再審應難認為有理由，爰依刑訴法第434條第1項，裁定
    駁回。
九、據上論斷，應依刑事訴訟法第434條第1項，裁定如主文。
中    華    民    國   110    年    12    月    14    日
                  刑事庭審判長法  官  林信旭（主筆） 
                              法  官  廖曉萍
                              法  官  顏維助
以上正本證明與原本無異。
如不服本裁定，應於收受送達後10日內向本院提出抗告狀。抗告
書狀，並應敘述抗告之理由。
如因疫情而遲誤不變期間，得向法院聲請回復原狀。
中    華    民    國   110    年    12    月    14    日
                              書記官  許志豪